【裁判字號】    99,台上,677
【裁判日期】    990422
【裁判案由】    離婚
【裁判全文】
最高法院民事判決              九十九年度台上字第六七七號
上  訴  人  乙○○○
訴訟代理人  宋錦武律師
上  訴  人  甲 ○ ○
訴訟代理人  裘佩恩律師
上列當事人間請求離婚事件，兩造對於中華民國九十八年十二月
二十二日台灣高等法院台南分院第二審判決（九十八年度家上字
第七三號），各自提起上訴，本院判決如下：
    主  文
原判決關於駁回兩造各依民法第一千零五十二條第二項規定之追
加之訴及駁回上訴人甲○○就其請求上訴人乙○○○給付新台幣
二百萬元本息之上訴，暨各該訴訟費用部分均廢棄，發回台灣高
等法院台南分院。
兩造之其他上訴均駁回。
第三審訴訟費用關於駁回其他上訴部分，由兩造各自負擔。
    理  由
本件上訴人乙○○○主張：兩造於民國六十三年八月二十日結婚
，育有二子及一女均已成年。婚後對造上訴人甲○○為創業，委
由伊娘家及親友出面借貸，另購置房屋乙棟，亦由伊出面張羅，
因此積欠許多債務。伊為週轉資金召集之民間互助會，因會員倒
會而於八十三年間宣告倒會，甲○○竟不協助處理而離去，由伊
及女兒林佳鈴自行承擔（當時二子皆在當兵）。八十八年間甲○
○中風住院，伊念在夫妻之情仍付清所有住院費用，詎甲○○出
院後，不但不感謝，反而向次子林智鴻要錢，於遭拒竟負氣辱罵
離家。其後因長子林智勇與他人發生糾紛，伊於不得已之下決定
搬家並通知甲○○，然其不予理會亦未主動聯絡，致兩造分居迄
今十多年，互不往來，形同陌路。而甲○○至今從未出現及負起
經濟、養育責任，顯係惡意遺棄伊在繼續狀態中。又兩造分居前
，甲○○經常不回家，與其他女子有曖昧行為，甚少負擔家庭生
活開支及養育子女之責任，時常以不堪入耳言詞辱罵伊及三名子
女，並以毆打小孩之方式，讓伊跪求，予伊精神上不可忍受之痛
苦，危及兩造婚姻關係之維繫。爰依民法第一千零五十二條第一
項第三款、第五款及第二項規定，求為准乙○○○與甲○○離婚
之判決（其中第三款及第二項之事由，係於原審附帶上訴時所追
加）。
上訴人甲○○則以：伊為家庭付出二十多年，家庭所有開銷都靠
伊工作維持，乙○○○從八十四年起，沉迷六合彩賭博，將房屋
賣掉賭光，並積欠債務，才會造成家庭破裂等語，資為抗辯，並
主張：兩造於八十八年間分居，係因伊當時受不了其賭博欠債之
打擊才中風住院，顯受有精神虐待。出院後約十天，乙○○○即
攜子女離家，杳無音訊，並於九十年五月間私遷戶籍，顯惡意遺
棄伊。爰依民法第一千零五十二條第一項第三款、第五款、第二
項及第一千零五十六條規定，提起反訴，求為准甲○○與乙○○
○離婚，乙○○○並應賠償甲○○新台幣（下同）二百萬元非財
產上損害（下稱金錢請求）之判決（其中第三款及第二項之事由
，係於原審上訴時所追加）。
原審維持第一審所為兩造敗訴之判決，駁回其上訴、附帶上訴及
追加之訴，係以：兩造於分居前固已時生爭執，感情不睦，但因
兩造均非無謀生能力，乙○○○因子女與他人發生糾紛而決定離
家，縱未徵得甲○○同意，與惡意遺棄他方之要件不合，且無證
據可資證明兩造曾受他方不堪同居之虐待，自均不得依民法第一
千零五十二條第三款、第五款之規定請求准與他造離婚。又同條
第二項之規定，衡之婚姻締結之神聖性，婚姻是否有難以維持之
重大事由，應以婚姻是否已生破綻且在客觀上已無回復之希望為
其判斷標準，非以一方喪失維持婚姻意欲之主觀面即得加以認定
，即應依客觀之標準，就難以維持婚姻之事實，是否已達於倘處
於同一境況，任何人均將喪失維持婚姻希望之程度以定之。且同
條項但書規定「難以維持婚姻之重大事由應由夫妻之一方負責者
，僅他方得請求離婚」，乃因如肯定有責配偶之離婚請求，無異
承認恣意離婚，破壞婚姻秩序，且有背於道義，尤其違反自己清
白之法理，有欠公允，同時亦與國民之法感情及倫理觀念不合，
因而採消極破綻主義。本件兩造在婚姻關係存續中，或偶有勃谿
，或乙○○○遭甲○○辱罵而負氣離家與子女同住，雖兩造主觀
上表示不願與對方維持婚姻關係，但在客觀上，尚難認兩造間近
三十年之婚姻，因此而嚴重動搖婚姻生活中誠摯、互信、互諒、
互愛之基礎，致無法共同生活，達於破綻無法挽回，而無期待當
事人破鏡重圓之可能性。即在客觀上尚無其他足使任何人均喪失
維持婚姻意願之重大事由存在，從而兩造各據此訴請離婚，即難
准許。另甲○○反訴請求非財產上之損害賠償二百萬元本息，亦
難准許等詞，為其論斷之基礎。
一關於廢棄發回部分（即兩造各依民法第一千零五十二條第二項
  規定提起之追加之訴及甲○○之金錢請求部分）：
按婚姻如有難以維持之重大事由，於夫妻雙方就該事由均須負責
時，應比較衡量雙方之有責程度，僅責任較輕之一方得向責任較
重之他方請求離婚，如雙方之有責程度相同，則雙方均得請求離
婚，始符民法第一千零五十二條第二項規定之立法本旨。又夫妻
應互愛並誠摯相待，而同居乃夫妻雙方和諧協力始克達成，觀諸
民法第一千零零一條前段規定夫妻「互負」同居之義務自明。查
兩造婚後偶有勃谿，乙○○○遭甲○○辱罵而負氣離家與子女同
住，自八十八年間分居迄今等情，為原審認定之事實，兩造復以
本訴及反訴，追加依該第二項請求離婚，主張他造就婚姻難以維
持有應負責之事由，似見兩造均無維持婚姻之主觀意願。果爾，
兩造已長達十年有餘不相往來而未再同居，復以訴訟方式表明均
無維持婚姻意願，能否猶謂該婚姻未生客觀上難以維持程度之破
綻，非無再加研求之餘地。原審徒以兩造間之婚姻在客觀上尚無
其他足使任何人均喪失維持婚姻意願之重大事由存在，即否准兩
造依該第二項規定之離婚請求，未說明其認定之依憑，亦有理由
不備之違法。又就兩造分居之原因，原審於惡意遺棄部分，先認
定係乙○○○因子女與他人發生糾紛離家所致，於第二項部分，
則認定係乙○○○遭甲○○辱罵而負氣離家所致，更見矛盾。又
有關甲○○之金錢請求部分，因就其離婚之請求有無理由尚屬未
定，原審就此部分所為之裁判，自屬無可維持，應併予廢棄。兩
造上訴論旨，指摘原判決關此部分為不當，聲明廢棄，非無理由
。
二關於駁回上訴部分（即兩造各依民法第一千零五十二條第一項
  第三款、第五款規定提起之本訴、反訴及追加之訴部分）
原審認定兩造均不能證明受他造不堪同居虐待及惡意遺棄之事實
，不得依民法第一千零五十二條第一項第三款、第五款之規定，
請求准與他造離婚，因而駁回兩造就此部分本訴、反訴請求之上
訴及追加之訴，核無違誤可言。兩造上訴意旨徒就原審取捨證據
、認定事實之職權行使，指摘原判決不當，聲明廢棄，非有理由
。
據上論結，本件兩造之上訴均為一部有理由，一部無理由。依民
事訴訟法第四百七十七條第一項、第四百七十八條第二項、第四
百八十一條、第四百四十九條第一項、第七十八條，判決如主文
。
中    華    民    國  九十九  年    四    月  二十二  日
                      最高法院民事第五庭
                          審判長法官  朱  建  男
                                法官  顏  南  全
                                法官  林  大  洋
                                法官  沈  方  維
                                法官  張  宗  權
本件正本證明與原本無異
                                      書  記  官
中    華    民    國  九十九  年    五    月    四    日
                                                     M

司法院資訊處製作；財團法人民間司法改革基金會備份。
